---
title: "Untitled"
format: html
editor: visual
---

```{r}
rm(list = ls())
setwd("~/CURSOS/data science/mundos_E/Hackaton/Hackaton")
library (readxl)
dfh <- read_excel("usu_hogar_T325.xlsx")
dfi <- read_excel("usu_individual_T325.xlsx")

```

```{r}
library(tidyverse)
attach(dfh)
dfh <- dfh %>%
  mutate(ing_desemp = case_when( V3 == 1 | V4 == 1 ~ 1,   
    V3 == 2 & V4 == 2 ~ 2)) #creo vble para juntar V3 y V4
dfh <- dfh %>%
  mutate(ing_t_gub = case_when( V5_01 == 1 | V5_02 == 1 ~ 1,   
    V5_01 == 2 & V5_02 == 2 ~ 2)) #creo vble para juntar V5_1 y V5_2
dfh <- dfh %>%
  mutate(ay_esp = case_when( V6 == 1 | V7 == 1 ~ 1,   
    V6 == 2 & V7 == 2 ~ 2)) #creo vble para juntar V6 y V7
dfh <- dfh %>%
  mutate(ing_pas = case_when(
    V8 == 1 | V9 == 1 | V10 == 1 ~ 1,
    V8 == 2 & V9 == 2 & V10 == 2 ~ 2,
    TRUE ~ NA_real_)) #creo vble para juntar V8, V9 y V10
dfh <- dfh %>%
  mutate(becas = case_when( V11_01 == 1 | V11_02 == 1 ~ 1,   
    V11_01 == 2 & V11_02 == 2 ~ 2)) #creo vble para juntar V11_1 y V11_2
```

Creo las siguientes vbles para simplificar:

ing_desemp

ing_t_gub

ay_esp

ing_pas

becas

```{r}
library(tidyverse)

dfi1 <- dfi %>% 
  mutate(across(c( H15, CH03, CH04, PP04B_COD),
                ~na_if(., 9)))
summary(dfi1)

dfh1 <- dfh %>% 
  mutate(across(c(IPCF,	RDECIFR, V13, V14, V15, V16, V17, ing_desemp, ay_esp, ing_pas,becas),
                ~na_if(., 9)))
summary(dfh1)

```

“Los valores ‘No sabe/No responde’ fueron tratados como valores perdidos (NA) y, en caso de afectar múltiples variables del bloque de endeudamiento, se excluyeron para evitar sesgos en el índice.”

## resumen de las variables de endeudamiento

```{r}
summary(dfh1[, c("V13","V14","V15","V16","V17")])
```

```{r}
library(dplyr)
library(tidyr)

 poblacion_total <- dfh1 %>% 
  select(V13:V17) %>% 
  pivot_longer(cols = everything(),
               names_to = "variable",
               values_to = "valor") %>% 
  group_by(variable, valor) %>% 
  summarise(n = n(), .groups = "drop") %>% 
  group_by(variable) %>% 
  mutate(porcentaje = round(100 * n / sum(n), 2))

poblacion_total
```

Resumen integrado de estrategias de los hogares 🔹 Resultados clave

V13 (uso de ahorros): 29.33%

V14 (préstamos familiares/amigos): 13.54%

V15 (préstamos bancarios): 13.82%

V16 (compras en cuotas/fiado): 51.22%

V17 (venta de bienes): 7.57%

NA en todas: ≈ 0.03% → despreciable

```{r}
library(ggplot2)

resumen <- data.frame(
  variable = c("Uso de ahorros", 
               "Préstamos familiares", 
               "Préstamos bancarios", 
               "Compras en cuotas/fiado", 
               "Venta de bienes"),
  porcentaje = c(29.33, 13.54, 13.82, 51.22, 7.57)
)

ggplot(resumen, aes(x = reorder(variable, porcentaje), y = porcentaje)) +
  geom_col(fill = "#2C7FB8") +
  geom_text(aes(label = paste0(porcentaje, "%")), 
            hjust = -0.1, size = 4) +
  coord_flip() +
  labs(
    title = "Estrategias financieras de los hogares",
    subtitle = "EPH - Uso de mecanismos de financiamiento",
    x = "",
    y = "Porcentaje de hogares"
  ) +
  ylim(0, 80) +
  theme_minimal() +
  theme(
    plot.title = element_text(face = "bold"),
    axis.text.y = element_text(size = 11)
  )
```

Ahora, filtro la base dfi1 para ver estas variables en los hogares cuya jefa de hogar es mujer:

Para ello, utilizo las variables que vinculan ambas bases (CODUSU, NRO_HOGAR). Lo vinculo con el comando inner_join. Este comando permite unificar dos data frames mediante vbles compartidas pero elimina las filas no coincidentes (PARA TENER EN CUENTA)

```{r}
summary(dfi1$CH04)

```

```{r}
library(dplyr)
library(tidyr)

m_jefas_hogar <- dfi1 %>%
  filter(CH03 == 1, CH04 == 2) %>%
  select(CODUSU, NRO_HOGAR)

dfh1_mujeres <- dfh1 %>%
  inner_join(m_jefas_hogar, by = c("CODUSU", "NRO_HOGAR"))

# Distribución de mujeres endeudadas
jefas_claves <- dfh1_mujeres %>%
  select(V13:V17) %>%
  pivot_longer(cols = everything(),
               names_to = "variable",
               values_to = "valor") %>%
  group_by(variable, valor) %>%
  summarise(n_mujeres = n(), .groups = "drop")

# Comparación con el total de endeudados
comparacion <- jefas_claves %>%
  left_join(poblacion_total, by = c("variable", "valor")) %>%
  group_by(variable) %>%
  mutate(porcentaje_mujeres = round(100 * n_mujeres / sum(n_mujeres), 2))

comparacion

poblacion_total <- dfh1 %>% 
  select(V13:V17) %>% 
  pivot_longer(cols = everything(),
               names_to = "variable",
               values_to = "valor") %>% 
  group_by(variable, valor) %>% 
  summarise(n = n(), .groups = "drop") %>% 
  group_by(variable) %>% 
  mutate(porcentaje = round(100 * n / sum(n), 2))
```

Cuando observamos nuevamente estas vbles, vemos que los porcentajes de endeudamiento de los hogares con jefas de hogar son:

V13 (uso de ahorros): 28,51%

V14 (préstamos familiares/amigos): 14,66%

V15 (préstamos bancarios): 13,79%

V16 (compras en cuotas/fiado): 49,62%

V17 (venta de bienes): 7,81%

En esto se refleja la misma tendencia que en el total de los hogares y un leve aumento en el peso relativo que tiene el endeudamiento informal con respecto a las vías formales.

```{r}
library(ggplot2)

resumen <- data.frame(
  variable = c("Uso de ahorros", 
               "Préstamos familiares", 
               "Préstamos bancarios", 
               "Compras en cuotas/fiado", 
               "Venta de bienes"),
  porcentaje = c(28.51, 14.66, 13.79, 49.62, 7.81)
)

ggplot(resumen, aes(x = reorder(variable, porcentaje), y = porcentaje)) +
  geom_col(fill = "#DA70D6") +
  geom_text(aes(label = paste0(porcentaje, "%")), 
            hjust = -0.1, size = 4) +
  coord_flip() +
  labs(
    title = "Estrategias financieras de los hogares",
    subtitle = "EPH - financiamiento de hogares con jefas de hogar",
    x = "",
    y = "Porcentaje de hogares"
  ) +
  ylim(0, 80) +
  theme_minimal() +
  theme(
    plot.title = element_text(face = "bold"),
    plot.subtitle = element_text(hjust = 0),
    axis.text.y = element_text(size = 11)
  )
```

Luego, analizamos el comportamiento de los hogares según décil de ingreso:\

```{r}
# vemos que tiene DECIFR

summary(dfh1[,"DECIFR"])
```

```{r}
#recodifico y
#elimino las uniades de análisis que no respondieron
library(dplyr)

dfh2 <- dfh1 %>% 
  mutate(
    across(c(V13, V14, V15, V16, V17),
           ~case_when(
             . == 1 ~ 1,
             . == 2 ~ 0,
             TRUE ~ NA_real_
           ))
  ) %>% 
  filter(DECIFR %in% 1:10)

```

```{r}
#controlo que l codificacón este bien
table(dfh2$V13, useNA = "ifany")
table(dfh2$V14, useNA = "ifany")
table(dfh2$V15, useNA = "ifany")
table(dfh2$V16, useNA = "ifany")
table(dfh2$V17, useNA = "ifany")
```

```{r}
tabla_ingreso <- dfh2 %>% 
  select(DECIFR, V13, V14, V15, V16, V17) %>% 
  pivot_longer(cols = c(V13, V14, V15, V16, V17),
               names_to = "variable",
               values_to = "si") %>% 
  filter(!is.na(DECIFR), !is.na(si)) %>% 
  group_by(DECIFR, variable) %>% 
  summarise(porcentaje = mean(si, na.rm = TRUE) * 100, .groups = "drop") %>% 
  mutate(
    variable = recode(variable,
      V13 = "Uso de ahorros",
      V14 = "Préstamos familiares",
      V15 = "Préstamos bancarios",
      V16 = "Compras en cuotas",
      V17 = "Venta de bienes"
    )
  )
tabla_ingreso
```

Los hogares de menores ingresos (primer decil) utilizan en mayor medida las compras en cuotas para financiarse (31,10%) con respecto a las demás estrategias analizadas. Detrás de ellos vienen el uso de ahorros (25,93%) y los préstamos familiares (19,24%).

Dicha tendencia se potencia a lo largo de los déciles, rompiéndose esta estructura en el sexto decil. Donde, el préstamo bancario reemplaza (como tercera fuerza) a los préstamos familiares. Este cambio de tendencia se potencia a partir del sexto decil.

```{r}
library(ggplot2)

ggplot(tabla_ingreso, 
       aes(x = DECIFR, y = porcentaje, 
           color = variable, group = variable)) +
  geom_line(linewidth = 1.2) +
  geom_point(size = 2) +
  scale_x_discrete(labels = paste0("D", 1:10))+
  scale_y_continuous(breaks = seq(0, 100, by = 10))+
  labs(
    title = "Estrategias económicas de los hogares según nivel de ingreso",
    subtitle = "Porcentaje de hogares por decil de ingreso",
    x = "Decil de ingreso (1 = más bajo, 10 = más alto)",
    y = "Porcentaje de hogares",
    color = ""
  ) +
  theme_minimal() +
  theme(
    plot.title = element_text(face = "bold"),
    legend.position = "bottom")+
  guides(color = guide_legend(nrow = 2, byrow = TRUE))
```

#auxiliares

## Caracterización sociodemográfica de los encuestados

## Trabajan y tienen jubilación

Cuantas personas viven cobran jubilación, varaible V2

```{r}
table(dfh1$V2)
```

de Ambas

```{r}
table (dfh1$V1,dfh1$V2)
```

Asociación entre las variables

Hay que crear un data frame eliminando los datos que tienen 9 (que son 4) para no tener cudad en las pruebas

```{r}
t_y_J<-dfh %>% select(V1, V2) %>% filter(V1!=9&V2!=9)
```

```{r}
table (t_y_J$V1,t_y_J$V2) 
chisq.test(table (t_y_J$V1,t_y_J$V2)) 
round(100*prop.table(table (t_y_J$V1,t_y_J$V2)),1) 
residuals(chisq.test(table (t_y_J$V1,t_y_J$V2)))
```

Creo la variable dependiente para el logit:

```{r}
dfh1 <- dfh1 %>%
  mutate(endeudado = case_when(
    rowSums(across(c(V14, V15, V16), ~ . == 1)) > 0 ~ 1,
    rowSums(across(c(V14, V15, V16), ~ . == 2)) == 3 ~ 0,
    TRUE ~ NA_real_
  ))

summary(dfh1[,"endeudado"])
```

Podemos hacer una primera aproximación al modelo LOGIT. Para ello, usaremos como variable dependiente la probabilidad de que un hogar tenga alguna deuda (de al menos 1 de sus miembros).

En base a los análisis anteriores podríamos considerar relevantes, para una primera aproximación al modelo, a las variables independientes:

V1 - ¿En los últimos tres meses, las personas de este hogar han vivido...de lo que ganan en el trabajo? 1 = Sí y 2 = No.

V2 - Evalúa si los integrantes del hogar reciben ingresos de un jubilación y pensión. 1 = Sí y 2 = No.

ing_desemp - Permite ver si los integrantes del hogar perciben ingresos por desempleo. 1 = Sí y 2 = No

ing_t_gub - Permite ver si los integrantes del hogar reciben ayuda estatal. 1 = Sí y 2 = No

V5_3 - Permite ver si los integrantes del hogar reciben ayuda monetaria de organismos no gubernamentales. 1 = Sí y 2 = No NO APARECE EN EL DF

ay_esp - Permite ver si los integrantes del hogar reciben ayuda en especie. 1 = Sí y 2 = No

ing_pas - Permite ver si los integrantes del hogar perciben ingresos pasivos. 1 = Sí y 2 = No

becas - Permite ver si los integrantes del hogar cobran becas. 1 = Sí y 2 = No

V12 - Permite ver si los integrantes del hogar perciben cuotas alimentarias o alguna ayuda de personas que no conviven en el hogar.

IX_Men10 - Cantidad de miembros del hogar menores de 10 años. NO APARECE EN EL DF

DECIFR - decil de ingreso del hogar

jefas_h - Para diferenciar los hogares con jefas de hogar

Para los modelos de variable binaria dependiente como logit y probit se requiere que los errores sean heterocedástico-robustos (Stock y Watson C11).

```{r}
library(dplyr)

# Crear tabla con indicador de jefa mujer por hogar
jefas_hogares <- dfi1 %>%
  mutate(jefas_h = ifelse(CH03 == 1 & CH04 == 2, 1, 0)) %>%
  group_by(CODUSU, NRO_HOGAR) %>%
  summarise(jefas_h = max(jefas_h), .groups = "drop") %>%
  mutate(CODUSU = as.character(CODUSU),
         NRO_HOGAR = as.character(NRO_HOGAR))

# Asegurar que las claves tengan mismo tipo en dfh1
dfh1 <- dfh1 %>%
  mutate(CODUSU = as.character(CODUSU),
         NRO_HOGAR = as.character(NRO_HOGAR))

# Join correcto: eliminar cualquier jefas_h previo y traer solo el nuevo
dfh1 <- dfh1 %>%
  select(-matches("^jefas_h$")) %>%   # borra si ya existía
  left_join(jefas_hogares, by = c("CODUSU","NRO_HOGAR")) %>%
  mutate(jefas_h = ifelse(is.na(jefas_h), 0, jefas_h))

```

```{r}
summary(dfh1$jefas_h)
```

Analizo las variables independientes:

```{r}
summary(dfh1[, c("V1", "V2", "ing_desemp", "ing_t_gub",
           "ay_esp", "ing_pas", "becas", "V12", "jefas_h")])
summary (dfh1$ing_pas)
```

Modelo logit

```{r}
library(abind)
attach (dfh1)
# Filtrar el data frame original
dfh1$DECIFR <- factor(dfh1$DECIFR, levels = 1:10)
summary(dfh1$DECIFR)

attach (dfh1)
# Ajustar el modelo logit con el data frame filtrado
logit <- glm(endeudado ~ V1 + V2 + ing_desemp + ing_t_gub +
             ay_esp + ing_pas + becas + V12 + DECIFR + jefas_h, family="binomial")
summary(logit)
```

Ahora testeamos el modelo:

```{r}
anova(logit, test = "Chisq") #para modelos de max verosimilitud
#parte de un modelo sin vbles y compara a medida que agrega vbles
```

El anova devuelve que solo en las variables V1, V2, ing_t_gub, ay_esp, DECIFR y jefas_h hay información suficiente para rechazar la H0) Bi=0.

```{r}
library(lmtest)
lrtest(logit) #compara un modelo sin vbles y uno con vbles
#RH0) QUE DICE QUE TODAS LAS VBLES TIENEN COEF CERO, MODELO GLOBALMENTE SGNIFICATIVO
```

```{r}
# Pseudo-R2:
install.packages("DescTools")
library(DescTools)
#R2 MCFADDEN:
PseudoR2(logit)
```

Tiene un pseudo R2 bajo. McFadden = 0.036.

```{r}
#Multicolinealidad
library(car)              # VIF
vif(logit)       # Valores >5 preocupan
```

**Prueba de Hosmer-Lemeshow**: Evalúa si las probabilidades predichas se ajustan a las observadas

```{r}
library(ResourceSelection) # Hosmer-Lemeshow

# Guardar el dataset usado en el modelo
df_model <- model.frame(logit)

# Predicciones del modelo
pred <- fitted(logit)

#Hosmer-Lemeshow
hoslem.test(df_model$endeudado, pred, g=10)
```

Pv\>0.05, entonces no tengo información suficiente para rechazar la H0) de que las variables se ajustan bien al modelo. No hay diferencias significativas entre las probabilidades predichas y las observadas.

**Curva ROC y AUC**: Mide capacidad de discriminación del modelo.

```{r}
# 5. ROC y AUC
library(pROC)             # ROC y AUC

# Variable dependiente (ya filtrada igual que en el modelo)
y <- df_model$endeudado

# Ahora sí, ROC y AUC
library(pROC)
roc_obj <- roc(y, pred)
plot(roc_obj, main="Curva ROC")
auc(roc_obj)
```

**Matriz de confusión**: Evalúa sensibilidad (verdaderos positivos) y especificidad (verdaderos negativos).

```{r}
library(caret)            # Matriz de confusión
#Matriz de confusión
# Definir umbral de clasificación (ej. 0.5)
pred_clas <- ifelse(pred > 0.5, 1, 0)
confusionMatrix(as.factor(pred_clas), as.factor(df_model$endeudado), positive="1")
```

Accuracy = 0.62, Sensivity = 0.85

**Validación cruzada o hold-out**: Divide la muestra en entrenamiento y prueba para verificar generalización.

```{r}
#Odds Ratios
exp(coef(logit)) 
```

Intento con un modelo distinto para ver si cambia la significatividad general de las variables.

```{r}
attach (dfh1)
# Ajustar el modelo logit con el data frame filtrado
logit_2 <- glm(endeudado ~ V1 + V2 + ing_desemp + ing_t_gub +
             ay_esp  + V12 + DECIFR + jefas_h + ing_pas, family="binomial")
summary(logit_2)
```

Ahora testeamos el modelo y luego lo comparamos con el primero:

```{r}
anova(logit_2, test = "Chisq") #para modelos de max verosimilitud
#parte de un modelo sin vbles y compara a medida que agrega vbles
```

ing_desemp y V12 siguen sin ser significativas en este nuevo modelo.

```{r}
library(lmtest)
lrtest(logit, logit_2) #compara un modelo sin vbles y uno con vbles
#RH0) QUE DICE QUE TODAS LAS VBLES TIENEN COEF CERO, MODELO GLOBALMENTE SGNIFICATIVO
```

Dado que no se tiene información suficiente para rechazar H0) que plantea que no hay un cambio significativo entre el modelo reducido y el no restringido, podemos afirmar que la incorporación de becas no logra aportar información relevante para explicar a la variable dependiente (endeudado). Por, ello podemos eliminarla del modelo.

```{r}
attach (dfh1)
# Ajustar el modelo logit con el data frame filtrado
logit_3 <- glm(endeudado ~ V1 + V2 + ing_desemp + ing_t_gub +
             ay_esp  + V12 + DECIFR + jefas_h + ing_pas, family="binomial")
summary(logit_3)
```

```{r}
anova(logit_3, test = "Chisq") #para modelos de max verosimilitud
#parte de un modelo sin vbles y compara a medida que agrega vbles
```

ing_desemp y V12 permanecen no significativos

```{r}
library(lmtest)
lrtest(logit, logit_3) #compara un modelo sin vbles y uno con vbles
#RH0) QUE DICE QUE TODAS LAS VBLES TIENEN COEF CERO, MODELO GLOBALMENTE SGNIFICATIVO
```

Dado que se tiene información suficiente para rechazar H0) que plantea que no hay un cambio significativo entre el modelo reducido y el no restringido, podemos afirmar que la incorporación de ing_pas logra aportar información relevante para explicar a la variable dependiente (endeudado). Por, ello podemos mantenerla en el modelo.

```{r}
attach (dfh1)
# Ajustar el modelo logit con el data frame filtrado
logit_4 <- glm(endeudado ~ V1 + V2 + ing_desemp + ing_t_gub +
             ay_esp + ing_pas + DECIFR + jefas_h, family="binomial")
summary(logit_4)
```

```{r}
anova(logit_4, test = "Chisq") #para modelos de max verosimilitud
#parte de un modelo sin vbles y compara a medida que agrega vbles
```

```{r}
library(lmtest)
lrtest(logit, logit_4) #compara un modelo sin vbles y uno con vbles
#RH0) QUE DICE QUE TODAS LAS VBLES TIENEN COEF CERO, MODELO GLOBALMENTE SGNIFICATIVO
```

Dado que no se tiene información suficiente para rechazar H0) que plantea que no hay un cambio significativo entre el modelo reducido y el no restringido, podemos afirmar que la incorporación de V12 no logra aportar información relevante para explicar a la variable dependiente (endeudado). Por, ello podemos eliminarla del modelo.

```{r}
attach (dfh1)
# Ajustar el modelo logit con el data frame filtrado
logit_5 <- glm(endeudado ~ V1 + V2 + ing_t_gub +
             ay_esp + DECIFR + jefas_h + ing_pas, family="binomial")
summary(logit_5)
```

```{r}
anova(logit_5, test = "Chisq") #para modelos de max verosimilitud
#parte de un modelo sin vbles y compara a medida que agrega vbles
```

```{r}
library(lmtest)
lrtest(logit, logit_5) #compara un modelo sin vbles y uno con vbles
#RH0) QUE DICE QUE TODAS LAS VBLES TIENEN COEF CERO, MODELO GLOBALMENTE SGNIFICATIVO
```

Dado que no se tiene información suficiente para rechazar H0) que plantea que no hay un cambio significativo entre el modelo reducido y el no restringido, podemos afirmar que la incorporación de ing_desemp no logra aportar información relevante para explicar a la variable dependiente (endeudado). Por, ello podemos eliminarla del modelo. \

```{r}
# Pseudo-R2:
library(DescTools)
#R2 MCFADDEN:
PseudoR2(logit_5)
```

Tiene un pseudo R2 más bajo que el modelo original. McFadden = 0.035 vs 0.036.

```{r}
#Multicolinealidad
library(car)              # VIF
vif(logit_5)       # Valores >5 preocupan
```

**Prueba de Hosmer-Lemeshow**: Evalúa si las probabilidades predichas se ajustan a las observadas

```{r}
library(ResourceSelection) # Hosmer-Lemeshow

# Guardar el dataset usado en el modelo
df_model_5 <- model.frame(logit_5)

# Predicciones del modelo
pred_5 <- fitted(logit_5)

#Hosmer-Lemeshow
hoslem.test(df_model_5$endeudado, pred_5, g=10)
```

Pv\>0.05, entonces no tengo información suficiente para rechazar la H0) de que las variables se ajustan bien al modelo. No hay diferencias significativas entre las probabilidades predichas y las observadas.

**Curva ROC y AUC**: Mide capacidad de discriminación del modelo.

```{r}
# 5. ROC y AUC
library(pROC)             # ROC y AUC

# Variable dependiente (ya filtrada igual que en el modelo)
y5 <- df_model_5$endeudado

roc_obj5 <- roc(y5, pred_5)
plot(roc_obj5, main="Curva ROC")
auc(roc_obj5)
```

**Matriz de confusión**: Evalúa sensibilidad (verdaderos positivos) y especificidad (verdaderos negativos).

```{r}
library(caret)            # Matriz de confusión
#Matriz de confusión
# Definir umbral de clasificación (ej. 0.5)
pred_clas5 <- ifelse(pred_5 > 0.5, 1, 0)
confusionMatrix(as.factor(pred_clas5), as.factor(df_model_5$endeudado), positive="1")
```

Accuracy = 0.62, Sensivity = 0.85
