---
title: "Untitled"
format: html
editor: visual
---

```{r}
rm(list = ls())
setwd("~/CURSOS/data science/mundos_E/Hackaton/Hackaton")
library (readxl)
dfh <- read_excel("usu_hogar_T325.xlsx")
dfi <- read_excel("usu_individual_T325.xlsx")

```

```{r}
library(tidyverse)
attach(dfh)
dfh <- dfh %>%
  mutate(ing_desemp = case_when( V3 == 1 | V4 == 1 ~ 1,   
    V3 == 2 & V4 == 2 ~ 2)) #creo vble para juntar V3 y V4
dfh <- dfh %>%
  mutate(ing_t_gub = case_when( V5_01 == 1 | V5_02 == 1 ~ 1,   
    V5_01 == 2 & V5_02 == 2 ~ 2)) #creo vble para juntar V5_1 y V5_2
dfh <- dfh %>%
  mutate(ay_esp = case_when( V6 == 1 | V7 == 1 ~ 1,   
    V6 == 2 & V7 == 2 ~ 2)) #creo vble para juntar V6 y V7
dfh <- dfh %>%
  mutate(ing_pas = case_when( V8 == 1 | V9 == 1 | V10 == 1 ~ 1,   
    V8 == 2 & V9 == 2 & V10 == 0 ~ 2)) #creo vble para juntar V8, V9 y V10
dfh <- dfh %>%
  mutate(becas = case_when( V11_01 == 1 | V11_02 == 1 ~ 1,   
    V11_01 == 2 & V11_02 == 2 ~ 2)) #creo vble para juntar V11_1 y V11_2
```

Creo las siguientes vbles para simplificar:

ing_desemp

ay_esp

ing_pas

becas

```{r}
library(tidyverse)

dfi1 <- dfi %>% 
  mutate(across(c( H15, CH03, CH04, PP04B_COD),
                ~na_if(., 9)))
summary(dfi1)

dfh1 <- dfh %>% 
  mutate(across(c(IPCF,	RDECIFR, V13, V14, V15, V16, V17, ing_desemp, ay_esp, ing_pas,becas),
                ~na_if(., 9)))
summary(dfh1)

```

“Los valores ‘No sabe/No responde’ fueron tratados como valores perdidos (NA) y, en caso de afectar múltiples variables del bloque de endeudamiento, se excluyeron para evitar sesgos en el índice.”

## resumen de las variables de endeudamiento

```{r}
summary(dfh1[, c("V13","V14","V15","V16","V17")])
```

```{r}
library(dplyr)
library(tidyr)

 poblacion_total <- dfh1 %>% 
  select(V13:V17) %>% 
  pivot_longer(cols = everything(),
               names_to = "variable",
               values_to = "valor") %>% 
  group_by(variable, valor) %>% 
  summarise(n = n(), .groups = "drop") %>% 
  group_by(variable) %>% 
  mutate(porcentaje = round(100 * n / sum(n), 2))

poblacion_total
```

Resumen integrado de estrategias de los hogares 🔹 Resultados clave

V13 (uso de ahorros): 29.33%

V14 (préstamos familiares/amigos): 13.54%

V15 (préstamos bancarios): 13.82%

V16 (compras en cuotas/fiado): 51.22%

V17 (venta de bienes): 7.57%

NA en todas: ≈ 0.03% → despreciable

```{r}
library(ggplot2)

resumen <- data.frame(
  variable = c("Uso de ahorros", 
               "Préstamos familiares", 
               "Préstamos bancarios", 
               "Compras en cuotas", 
               "Venta de bienes"),
  porcentaje = c(29.33, 13.54, 13.82, 51.22, 7.57)
)

ggplot(resumen, aes(x = reorder(variable, porcentaje), y = porcentaje)) +
  geom_col(fill = "#2C7FB8") +
  geom_text(aes(label = paste0(porcentaje, "%")), 
            hjust = -0.1, size = 4) +
  coord_flip() +
  labs(
    title = "Estrategias económicas y financieras de los hogares",
    subtitle = "EPH - Uso de mecanismos de financiamiento",
    x = "",
    y = "Porcentaje de hogares"
  ) +
  ylim(0, 80) +
  theme_minimal() +
  theme(
    plot.title = element_text(face = "bold"),
    axis.text.y = element_text(size = 11)
  )
```

Ahora, filtro la base dfi1 para ver estas variables en los hogares cuya jefa de hogar es mujer:

Para ello, utilizo las variables que vinculan ambas bases (CODUSU, NRO_HOGAR). Lo vinculo con el comando inner_join. Este comando permite unificar dos data frames mediante vbles compartidas pero elimina las filas no coincidentes (PARA TENER EN CUENTA)

```{r}
library(dplyr)
library(tidyr)

m_jefas_hogar <- dfi1 %>%
  filter(CH03 == 1, CH04 == 2) %>%
  select(CODUSU, NRO_HOGAR)

dfh1_mujeres <- dfh1 %>%
  inner_join(m_jefas_hogar, by = c("CODUSU", "NRO_HOGAR"))

# Distribución de mujeres endeudadas
jefas_claves <- dfh1_mujeres %>%
  select(V13:V17) %>%
  pivot_longer(cols = everything(),
               names_to = "variable",
               values_to = "valor") %>%
  group_by(variable, valor) %>%
  summarise(n_mujeres = n(), .groups = "drop")

# Comparación con el total de endeudados
comparacion <- jefas_claves %>%
  left_join(poblacion_total, by = c("variable", "valor")) %>%
  group_by(variable, valor) %>%
  mutate(porcentaje_mujeres = round(100 * n_mujeres / n, 2))

comparacion
```

Cuando observamos nuevamente estas vbles vemos que los porcentajes de endeudamiento de las jefas de hogar, con respecto al total de endeudados, son:

V13 (uso de ahorros): 47,23%

V14 (préstamos familiares/amigos): 52,63%

V15 (préstamos bancarios): 48,49%

V16 (compras en cuotas/fiado): 47,07%

V17 (venta de bienes): 50,12%

En esto se refleja el mayor peso relativo que tiene el endeudamiento informal con familiares y amigos.

```{r}
library(ggplot2)

resumen <- data.frame(
  variable = c("Uso de ahorros", 
               "Préstamos familiares", 
               "Préstamos bancarios", 
               "Compras en cuotas", 
               "Venta de bienes"),
  porcentaje = c(47.23, 52.63, 48.49, 47.07, 50.12)
)

ggplot(resumen, aes(x = reorder(variable, porcentaje), y = porcentaje)) +
  geom_col(fill = "#2C7FB8") +
  geom_text(aes(label = paste0(porcentaje, "%")), 
            hjust = -0.1, size = 4) +
  coord_flip() +
  labs(
    title = "Estrategias económicas y financieras de los hogares",
    subtitle = "EPH - proporción: jefas de hogar - total de hogares impactados",
    x = "",
    y = "Porcentaje de hogares"
  ) +
  ylim(0, 80) +
  theme_minimal() +
  theme(
    plot.title = element_text(face = "bold"),
    axis.text.y = element_text(size = 11)
  )
```

Es mayor su participación en los mecanismos informales con respecto a la de los formales.

Luego, analizamos el comportamiento de los hogares según décil de ingreso:\

```{r}
# vemos que tiene DECIFR

summary(dfh1[,"DECIFR"])
```

```{r}
#recodifico y
#elimino las uniades de análisis que no respondieron
library(dplyr)

dfh2 <- dfh1 %>% 
  mutate(
    across(c(V13, V14, V15, V16, V17),
           ~case_when(
             . == 1 ~ 1,
             . == 2 ~ 0,
             TRUE ~ NA_real_
           ))
  ) %>% 
  filter(DECIFR %in% 1:10)

```

```{r}
#controlo que l codificacón este bien
table(dfh2$V13, useNA = "ifany")
table(dfh2$V14, useNA = "ifany")
table(dfh2$V15, useNA = "ifany")
table(dfh2$V16, useNA = "ifany")
table(dfh2$V17, useNA = "ifany")
```

```{r}
tabla_ingreso <- dfh2 %>% 
  select(DECIFR, V13, V14, V15, V16, V17) %>% 
  pivot_longer(cols = c(V13, V14, V15, V16, V17),
               names_to = "variable",
               values_to = "si") %>% 
  filter(!is.na(DECIFR), !is.na(si)) %>% 
  group_by(DECIFR, variable) %>% 
  summarise(porcentaje = mean(si, na.rm = TRUE) * 100, .groups = "drop") %>% 
  mutate(
    variable = recode(variable,
      V13 = "Uso de ahorros",
      V14 = "Préstamos familiares",
      V15 = "Préstamos bancarios",
      V16 = "Compras en cuotas",
      V17 = "Venta de bienes"
    )
  )
tabla_ingreso
```

Los hogares de menores ingresos (primer decil) utilizan en mayor medida las compras en cuotas para financiarse (31,10%) con respecto a las demás estrategias analizadas. Detrás de ellos vienen el uso de ahorros (25,93%) y los préstamos familiares (19,24%).

Dicha tendencia se potencia a lo largo de los déciles, rompiéndose esta estructura en el sexto decil. Donde, el préstamo bancario reemplaza (como tercera fuerza) a los préstamos familiares. Este cambio de tendencia se potencia a partir del sexto decil.

```{r}
#str(tabla_ingreso$DECIFR)
# esta como numero
#lo transformo a factor

tabla_ingreso$DECIFR<-as.factor(tabla_ingreso$DECIFR)
```

```{r}
library(ggplot2)

ggplot(tabla_ingreso, 
       aes(x = DECIFR, y = porcentaje, 
           color = variable, group = variable)) +
  geom_line(linewidth = 1.2) +
  geom_point(size = 2) +
  scale_x_discrete(labels = paste0("D", 1:10))+
  scale_y_continuous(breaks = seq(0, 100, by = 10))+
  labs(
    title = "Estrategias económicas de los hogares según nivel de ingreso",
    subtitle = "Porcentaje de hogares por decil de ingreso",
    x = "Decil de ingreso (1 = más bajo, 10 = más alto)",
    y = "Porcentaje de hogares",
    color = ""
  ) +
  theme_minimal() +
  theme(
    plot.title = element_text(face = "bold"),
    legend.position = "bottom")+
  guides(color = guide_legend(nrow = 2, byrow = TRUE))
```
