---
title: "Untitled"
format: html
editor: visual
---

```{r}
rm(list = ls())
setwd("~/CURSOS/data science/mundos_E/Hackaton/Hackaton")
library (readxl)
dfh <- read_excel("usu_hogar_T325.xlsx")
dfi <- read_excel("usu_individual_T325.xlsx")

```

```{r}
dfh
attach(dfh)
dfh <- dfh %>%
  mutate(ing_desemp = case_when( V3 == 1 | V4 == 1 ~ 1,   
    V3 == 2 & V4 == 2 ~ 2)) #creo vble para juntar V3 y V4
dfh <- dfh %>%
  mutate(ing_t_gub = case_when( V5_01 == 1 | V5_02 == 1 ~ 1,   
    V5_01 == 2 & V5_02 == 2 ~ 2)) #creo vble para juntar V5_1 y V5_2
dfh <- dfh %>%
  mutate(ay_esp = case_when( V6 == 1 | V7 == 1 ~ 1,   
    V6 == 2 & V7 == 2 ~ 2)) #creo vble para juntar V6 y V7
dfh <- dfh %>%
  mutate(ing_pas = case_when( V8 == 1 | V9 == 1 | V10 == 1 ~ 1,   
    V8 == 2 & V9 == 2 & V10 == 0 ~ 2)) #creo vble para juntar V8, V9 y V10
dfh <- dfh %>%
  mutate(becas = case_when( V11_01 == 1 | V11_02 == 1 ~ 1,   
    V11_01 == 2 & V11_02 == 2 ~ 2)) #creo vble para juntar V11_1 y V11_2
```

Creo las siguientes vbles para simplificar:

ing_desemp

ay_esp

ing_pas

becas

```{r}
library(tidyverse)

dfi1 <- dfi %>% 
  mutate(across(c( H15, CH03, CH04, PP04B_COD),
                ~na_if(., 9)))
summary(dfi1)

dfh1 <- dfh %>% 
  mutate(across(c(IPCF,	RDECIFR, V13, V14, V15, V16, V17, ing_desemp, ay_esp, ing_pas,becas),
                ~na_if(., 9)))
summary(dfh1)

```

“Los valores ‘No sabe/No responde’ fueron tratados como valores perdidos (NA) y, en caso de afectar múltiples variables del bloque de endeudamiento, se excluyeron para evitar sesgos en el índice.”

## resumen de las varaibles de endeudamiento

```{r}
summary(dfh1[, c("V13","V14","V15","V16","V17")])
```

```{r}
library(dplyr)
library(tidyr)

 dfh1 %>% 
  select(V13:V17) %>% 
  pivot_longer(cols = everything(),
               names_to = "variable",
               values_to = "valor") %>% 
  group_by(variable, valor) %>% 
  summarise(n = n(), .groups = "drop") %>% 
  group_by(variable) %>% 
  mutate(porcentaje = round(100 * n / sum(n), 2))

```

Resumen integrado de estrategias de los hogares 🔹 Resultados clave

V13 (uso de ahorros): 29.3%

V14 (préstamos familiares/amigos): 13.5%

V15 (préstamos bancarios): 13.8%

V16 (compras en cuotas/fiado): 51.2%

V17 (venta de bienes): 7.6%

NA en todas: ≈ 0.03% → despreciable

Ahora, filtro la base dfi1 para ver estas variables en los hogares cuya jefa de hogar es mujer:

Para ello, utilizo las variables que vinculan ambas bases (CODUSU, NRO_HOGAR). Lo vinculo con el comando inner_join. Este comando permite unificar dos data frames mediante vbles compartidas pero elimina las filas no coincidentes (PARA TENER EN CUENTA)

```{r}
library(dplyr)
library(tidyr)

m_jefas_hogar <- dfi1 %>%
  filter(CH03 == 1, CH04 == 2) %>%
  select(CODUSU, NRO_HOGAR)

dfh1_mujeres <- dfh1 %>%
  inner_join(m_jefas_hogar, by = c("CODUSU", "NRO_HOGAR"))

total_poblacion <- dfh1 %>%
  select(V13:V17) %>%
  pivot_longer(cols = everything(),
               names_to = "variable",
               values_to = "valor") %>%
  nrow()

jefas_claves <- dfh1_mujeres %>%
  select(V13:V17) %>%
  pivot_longer(cols = everything(),
               names_to = "variable",
               values_to = "valor") %>%
  group_by(variable, valor) %>%
  summarise(n = n(), .groups = "drop") %>%
  group_by(variable) %>%
  mutate(porcentaje = round(100 * n / total_poblacion, 2))

jefas_claves
```

Cuando observamos nuevamente estas vbles vemos que para las jefas de hogar:

V13 (uso de ahorros): 2.77%

V14 (préstamos familiares/amigos): 1.42%

V15 (préstamos bancarios): 1.34%

V16 (compras en cuotas/fiado): 4.82%

V17 (venta de bienes): 0.76%
